最  高  行  政  法  院  裁  定
111年度上字第591號
上  訴  人  羅廷軒                                    
訴訟代理人  顏正豪  律師  
被 上訴 人  新北市政府違章建築拆除大隊

代  表  人  李冠德              
上列當事人間違章建築事件，上訴人對於中華民國111年6月30日
臺北高等行政法院110年度訴字第1086號判決，提起上訴，本院
裁定如下：
　　主  文
上訴駁回。
上訴審訴訟費用由上訴人負擔。
　　理  由
一、按對於高等行政法院判決之上訴，非以其違背法令為理由，
    不得為之，行政訴訟法第242條定有明文。依同法第243條第
    1項規定，判決不適用法規或適用不當者，為違背法令；而
    判決有同法條第2項所列各款情形之一者，為當然違背法令
    。是當事人對於高等行政法院判決上訴，如依行政訴訟法第
    243條第1項規定，以高等行政法院判決有不適用法規或適用
    不當為理由時，其上訴狀或理由書應有具體之指摘，並揭示
    該法規之條項或其內容；若係成文法以外之法則，應揭示該
    法則之旨趣；倘為司法院大法官解釋，則應揭示該解釋之字
    號或其內容。如以行政訴訟法第243條第2項所列各款情形為
    理由時，其上訴狀或理由書，應揭示合於該條項各款之事實
    。上訴狀或理由書如未依此項方法表明，或其所表明者與上
    開法條規定不合時，即難認為已對高等行政法院判決之違背
    法令有具體之指摘，其上訴自難認為合法。
二、上訴人所有位於新北市○○區○○路00號00樓右側增建之構造物
    （下稱系爭構造物），經被上訴人於民國110年4月14日派員
    至現場勘查，查得系爭構造物為高度1層，樓高約3公尺，面
    積約70㎡之金屬、玻璃構造物，係屬未經申請審查許可，即
    擅自建造具有頂蓋、樑柱或牆壁之違章建築，已違反建築法
    第25條第1項本文規定。被上訴人遂以110年4月21日新北拆
    認二字第1103246617號違章建築認定通知書（下稱原處分）
    通知上訴人，認定系爭構造物屬實質違建，依法不得補辦建
    造執照手續，限期命上訴人自行拆除，逾期未拆除者，將強
    制執行拆除。上訴人不服，提起訴願遭駁回，循序提起行政
    訴訟，求為判決訴願決定及原處分均撤銷。經原判決駁回。
    　　
三、上訴人對原判決上訴，主張略以：
　㈠上訴人於原審即主張依新北市政府違章建築認定標準作業流
    程說明，關於作業流程3.涉違章建築相關資料收集部分，其
    中第捌點明確揭示：「捌、新北市政府違章建築拆除大隊公
    告函（表一）及新北市政府違章建築拆除大隊陳述意見函（
    表二），函請民眾於5日內陳述意見。」該作業流程說明公
    布於被上訴人網站，屬具有對外法效性之法規命令，被上訴
    人自應遵守並給予上訴人陳述意見之機會等語。惟原判決論
    斷本件毋庸給予上訴人陳述意見之理由，並未說明何以不採
    上訴人此重要攻防方法，判決當然違背法令，且難謂合於我
    國憲法對於人民訴訟權之重要保障內涵。
　㈡系爭構造物是否該當新北市合法建築物增設一定規模以下構
    造物處理要點（下稱系爭處理要點）第2點規定之雨遮、圍
    籬，仍有待原審前往實地勘查始有辦法確認，上訴人曾聲請
    原審前往系爭構造物場址進行實地勘查，原審不採又未於理
    由中說明理由，判決當然違背法令。
　㈢兩造於111年6月2日之言詞辯論時，對於系爭構造物是否該當
    系爭處理要點第2點規定之雨遮、圍籬有激烈攻防，被上訴
    人甚且表示對於系爭構造物是否該當雨遮要再具狀答辯，顯
    然被上訴人根本未於事前經過謹慎評估，否則豈可能要再具
    狀答辯。而依據行政程序法第103條第5款之法意，於兩造間
    存在法律爭議時，即應給予人民事前陳述意見之機會，此乃
    對於人民作成侵益性質行政處分前之正當法律程序，具有憲
    法位階性質，至該法律爭議是否屬於高度之法律爭議，則非
    所問，原審適用該行政程序法之實體規定顯然有誤。
四、本院按：
　㈠上訴人雖以原判決違背法令為由提起本件上訴，惟查原判決
    已論明：　　
　1.本件經目測眺望之勘查紀錄表中所載之現況照片顯示，系爭
    構造物之構造係一具有定著之性質，屬一具有頂蓋、樑柱或
    牆壁之構造形式，部分作儲物空間使用，且部分亦經上訴人
    圍封作室內居室空間，增加室內使用面積，系爭構造顯已增
    加建築面積之行為，符合建築法建築物之定義，再經調閱系
    爭構造物之相關圖說資料，已足認定系爭構造物屬於違章建
    築物之範圍，自無再進入系爭構造物內勘查實際測量之必要
    。且訊據上訴人（問：不具定著性係指為何？）是可以移動
    的。（問：是否可以整個拿起來？）玻璃窗可以拿掉，玻璃
    窗是可以移動的。（問：中間的金屬條可否拿下？）金屬條
    不能拿下。（問：金屬條不能拿下，玻璃如何拿下？）玻璃
    是一片一片套上去的。（問：地上有無框？玻璃方可一片一
    片套上？）對，地上有框。（問：有無可能像帳棚一樣即刻
    拆除？）不行。」（見言詞辯論筆錄），益足知系爭構造物
    非僅為臨時性及可拆卸性，而係具有定著之性質，此不因被
    上訴人未實際用測量工具做具體勘查，而有不同。又系爭構
    造物係坐落於22樓處，非屬通達道路之位置，且依勘查紀錄
    表中之現況照片及相關圖說資料，兩側雨遮部分並非坐落於
    陽臺，而係露臺，非屬「地面層之出入口或陽臺開口上方」
    ，自非系爭處理要點中得免予查報之雨遮。至系爭構造物之
    中間玻璃已用於形成圍封作室內空間使用，與所形成之空間
    具有一體性，自不得拆分其構造體，單就中間玻璃部分主張
    為「圍籬」。更何況上訴人所謂中間玻璃位置坐落於22樓及
    露臺，顯非坐落於法定空地或一般性空地上，其並非系爭處
    理要點中「得免予查報」之圍籬甚明。更何況依附表規定圍
    籬材料以「竹、木、不鏽鋼或鐵絲網材料為限」，而依上訴
    人主張材料為玻璃，其顯非系爭處理要點中「得免予查報」
    之圍籬。
  2.本件依勘查紀錄表中之現況照片及相關圖說資料，系爭構造
    物坐落於22樓及露臺，其客觀上具有頂蓋、牆壁之構造形式
    ，部分作儲物空間使用，且部分亦經上訴人圍封作室內居室
    空間，增加室內使用面積，顯然符合建築法建築物之定義，
    而系爭構造物兩側，明顯非系爭處理要點第2點規定免予查
    報之「雨遮」，其中間之玻璃窗亦明顯不是上述要點免予查
    報之「圍籬」，已如前述，可知原處分所憑之資訊或證據，
    主要偏重於搜集與發現，取得的證據也不需要經過改造，且
    事實明確，並不具有高度法律上爭議，上訴人陳述意見或程
    序參與的需求較少，是原處分所根據之事實，客觀上已明白
    足以確認，雖未予上訴人陳述意見之機會，尚與行政程序法
    第103條規定之要求無違等語。
  ㈡經核其上訴理由，無非係重述其在原審提出而為原審所不採
    之主張，或重申其一己之法律見解，就原審取捨證據、認定
    事實之職權行使，指摘其為不當，並就原審已論斷者，泛言
    未論斷或論斷違法，而非具體表明合於不適用法規、適用法
    規不當、或行政訴訟法第243條第2項所列各款之情形，難認
    對原判決之如何違背法令已有具體之指摘。依首開規定及說
    明，應認其上訴為不合法。　　　　　　　　
五、據上論結，本件上訴為不合法。依行政訴訟法第249條第1項前段、第104條、民事訴訟法第95條、第78條，裁定如主文。　　　　　　　　　　　　　
中　　華　　民　　國　　111　 年　   9　  月　  15    日
                    最高行政法院第二庭
                        審判長法官　帥  嘉  寶  
                              法官　林  玫  君 
                              法官　李  玉  卿
　　　　　　　　　　　　　　　法官  洪  慕  芳
　                            法官　鄭  小  康
　　　　　　　　　　　　　　　 
以  上  正  本  證  明  與  原  本  無  異
中　　華　　民　　國　　111　 年　   9　  月　  15    日
                              書記官　徐  子  嵐